---
title: "analise_twitch"
output: html_document
date: "2024-06-07"
editor_options: 
  chunk_output_type: console
---

# PROJETO TWITCH - PRINCIPAIS GRÁFICOS

### INTRODUÇÃO

#### Link Base Twitch

[Top 1000 streamers](https://www.kaggle.com/datasets/hibrahimag1/top-1000-twitch-streamers-data-may-2024 "Base Twitch")

#### Bibliotecas

```{r}
library(rio)  # abrir base de dados
library(janitor) # visualizar variaveis categoricas
library(tidyverse) # manipular dados tidyr, plotar
library(scales) # percentuais 
library(ggpubr) # teste de hipóteses
```

#### Acertando diretório

```{r}
getwd()

setwd("/cloud/project/relatorios")
```

#### Importando base

```{r}
base_twitch <- import('dataset.csv')


# criei um objeto novo para manter 'base_twitch' ilesa de mudanças
twitch_edit <- base_twitch
```

#### Analisando a base

```{r}
# visualizando as colunas
colnames(twitch_edit)


# retirar o maiusculo das colunas
twitch_edit <- clean_names(twitch_edit)


# analisando os tipos de dados da base
glimpse(twitch_edit)

# num primeiro momento, o único que talvez tenha que mudar é a variável 'language'
# aparece como CHR, mas talvez precisa enquadra=la em FACTOR

twitch_edit <- twitch_edit %>% 
  mutate(language = factor(language))

```

### PLOTANDO GRÁFICOS

#### Gráfico de barras:

Visualizar, entre os maiores streamers da twitch, quais são os 10 principais idiomas falados

```{r}
# visualizando todas as possibilidades de resposta
unique(twitch_edit$language)


twitch_edit %>% 
  group_by(language) %>% 
  summarise(soma = n()) %>% 
  arrange(-soma) %>%
  slice(1:10) %>% 
  
  ggplot(mapping = aes(x = reorder(language, soma),
                       y = soma)) +
  geom_col(colour = 'black') +
  coord_flip() +
  
  #estética
  
  labs(title = 'Os 10 idiomas mais falados entre os top 1000 Twitch',
       subtitle = 'Ano de 2024',
       caption = 'Pesquisa Interna',
       x = '',
       y = '') +
  scale_x_discrete(labels = c('Italiano', 'Polones', 'Chines', 'Alemao', 'Frances',
                              'Japones', 'Portugues', 'Espanhol', 'Russo', 'Ingles')) +
  theme(plot.title = element_text(face = 'bold',
                                  margin = margin(10, 0, 10, 0)),
        plot.subtitle = element_text(face = 'bold'),
        plot.caption = element_text(size = 9)) +
  theme_bw() 

  
  

  



```

#### Histograma

Analisar o tempo médio de trabalho dos 1000 maiores streamers

```{r}

twitch_edit %>% 
  ggplot(mapping = aes(x = average_stream_duration)) +
  
  geom_histogram(aes(y = ..density..),
                 bins = 40,
                 colour ='black',
                 fill = 'gray') +
  geom_density(alpha = 0.1, fill = 'antiquewhite3') +
  
  # estetica
  theme_bw() +
  labs(x = 'Tempo médio',
       y = 'Distribuição',
       title = 'Duração médias das streams',
       caption = 'Fonte: Pesquisa Interna') +
  scale_y_continuous(labels = percent) +
  theme(text = element_text(family = 'Times New Roman'),
        plot.title = element_text(face = 'bold'))
  

```

#### Gráfico de colunas

(1 variavel continua outra discreta)

Qual o tempo médio jogado nos 5 jogos mais assistidos entre o público do idioma português

```{r}
# filtrando pelo publico de idioma portugues
# somando a quantidade de vezes que determinado jogo aparece
# reordenando de forma decrescente
# selecionando os 5 primeiros
# salvando em um novo objeto

twitch_edit %>% 
  filter(language == 'Portuguese') %>%
  group_by(most_streamed_game) %>% 
  summarise(contagem = n()) %>%
  arrange(-contagem) %>% 
  slice(1:5)
  
# calculando a média jogada em cada um dos 5 jogos mais jogados

twitch_edit %>% 
  filter(most_streamed_game %in% c('Virtual Casino', 'Just Chatting','League of Legends', 'Grand Theft Auto V', 'VALORANT')) %>% 
  
  group_by(most_streamed_game) %>% 
  summarise(media = mean(average_stream_duration)) %>% 
  arrange(-media) %>% 
  
  ggplot(mapping = aes(x = reorder(most_streamed_game, -media),
                       y = media,
                       fill = most_streamed_game)) +
  geom_col() +
  
  theme_bw() +
  scale_fill_brewer(palette = 'Dark2') +
  labs(title = 'Tempo médio das transmissões dos 5 jogos favoritos da Twitch',
       caption = 'Fonte: Pesquisa Interna',
       x = 'Jogos',
       y = 'Tempo médio',
       fill = 'Principais jogos') +
  theme(plot.title = element_text(face = 'bold'),
        plot.caption = element_text(face = 'italic'),
        text = element_text(family = 'Times New Roman'))




    
  

```
