---
title: "Introdução à manipulação de strings - eliminar stop words, contar palavras e  criar wordclouds"
output: 
  html_document:
    css: dark_mode.css
date: " "
editor_options: 
  chunk_output_type: console
---

# Manipulação de Strings - Conceitos preliminares

## Introdução

Este relatório consiste em iniciar um estudo básico sobre a manipulação de palavras (strings) para conseguir efetuar algumas análises preliminares. Tal área dentro das ciências humanas tem-se tornado cada vez mais proeminente, dado que manipular grande volume de palavras manualmente era um processo extremamente cansativo até inviável. Neste estudo, usar-se-á uma base que contém todos os discursos do Jair Bolsonaro na sua época de deputado pelo rio de janeiro. Tal análise permitirá entender quais assuntos, tópicos o deputado mais pautava na plenária.

## 0. Bibliotecas utilizadas

O pacote pacman funciona tanto para carregar bibliotecas já instaladas no seu R quanto bibliotecas que não estão. Se nao tiver instalada, o pacman automaticamente instala no seu diretório.

```{r}
pacman::p_load(rio, tidyverse, janitor, scales, tidytext, tm, abjutils, ggwordcloud)

# especificas para manipular strings
library(tidytext)
library(tm)
library(abjutils)

# nuvem de palabras
library(ggwordcloud)

```

## 1. Base de dados

A base de dados que usaremos possui mais de 2000 discursos do ex-deputado Jair Bolsonaro durante os seus mandatos como deputado. Além de importar a base, veremos que cada observação contém uma quantidade enorme de informações.

### 1.1 Importando a base

```{r}
# funcao rio para importar a base
base_bozo <- import('discursos_bolsonaro.csv')

# visualizando o data frame
glimpse(base_bozo)

# as únicas variaveis importantes é o 'discurso_1'
discursos_bozo <- base_bozo %>% 
  select(discurso = discurso_1) 

```

### 1.2 Primeiro contato com a base

Nesse primeiro contato, é vísivel o enorme volume de palavras no data frame. São mais de 2000 observações, nos quais em cada uma é um discurso enorme como demonstrado no último código. Além disso, o fato de ter letras maiusculas, pontuacao e números interfere na análise de string, o que nos motivará a remover esses impecilhos.

```{r}
# visualizando o data frame
glimpse(base_bozo)

# as únicas variaveis importantes é o 'discurso_1'
discursos_bozo <- base_bozo %>% 
  select(discurso = discurso_1) 

# visualizando apenas uma observaão de discurso
discursos_bozo %>% 
  head(1)

```

### 1.3 Manipulação de strings

Ao trabalhar com strings, é necessário limpar todos os textos para padronizá-los. Este processo é importante para que o software reconheca igualmente as mesmas palavras independente se tiverem com acento, caixa baixa ou não etc. Por exemplo, a palavra comissão em minúscula, comissao sem acento ou Comissao com início em maiúsculo, o R não iria reconhecer. Assim, todo esse procedimento inicial é importante para eliminar os viéses errados de interpretação.
